臺灣高等法院臺中分院民事判決
111年度上易字第85號
上  訴  人  江漢欽  
訴訟代理人  許嘉昇律師
被上訴人    上力營造有限公司

法定代理人  葉俊麟  
訴訟代理人  張右人律師
複代理人    張豐守律師
上列當事人間請求返還土地事件，上訴人對於民國110年12月30
日臺灣臺中地方法院108年度訴字第3626號第一審判決提起上訴
，本院於111年3月22日言詞辯論終結，判決如下：
    主  文
上訴駁回。
第二審訴訟費用由上訴人負擔。
    事實及理由
壹、程序部分
    上訴人之上訴聲明第二項原為：被上訴人應將坐落臺中市○○
    區○○段00000地號土地（下稱系爭土地）上如原判決附圖(下
    稱附圖)編號A所示，面積103平方公尺之柏油路面刨除後，
    將土地返還上訴人。嗣於本院準備程序當庭表明，其聲明請
    求將柏油路面刨除，不含舊的柏油路面，聲明更正為請求將
    新鋪設的柏油路面刨除(見本院卷第67頁)。核屬民事訴訟法
    第256條所定更正法律上之陳述，並非訴之變更或追加，先
    予敘明。
貳、實體部分
一、上訴人主張：系爭土地為伊所有，被上訴人承攬訴外人甲○
    建設有限公司新建住宅工程之際，未經伊同意，即擅自在系
    爭土地上鋪設水泥，嗣刨除再鋪上柏油，已構成無權占有伊
    所有之系爭土地。爰依民法第767條規定，聲明求為命被上
    訴人應將系爭土地上如附圖編號A所示，面積103平方公尺新
    鋪設之柏油路面刨除後，將土地返還上訴人之判決；並陳明
    願供擔保，請准宣告假執行。經原審為上訴人敗訴之判決，
    上訴人提起上訴，上訴聲明：㈠原判決廢棄。㈡被上訴人應將
    系爭土地上如附圖編號A所示，面積103平方公尺新鋪設之柏
    油路面刨除後，將土地返還上訴人。
二、被上訴人則以：
　　依原法院109年度訴字第1128號判決及台灣台中高等行政法
    院110年度訴字第63號判決可知，系爭土地屬已有公用地役
    關係之現有巷道，亦係經○○區公所依台中市政府建設局委託
    而納入維護及管理之公眾通行市區道路，伊鋪設柏油係為供
    公眾通行安全之必要，上訴人不得請求將柏油路面剷除，逕
    將土地返還予上訴人。且伊當初係為改善路面及排水系統、
    穩固路基、維護行車安全，經當地里長建議鋪設水泥混凝土
    ，嗣刨除水泥混凝土鋪設柏油路面亦已回復原狀，難謂侵害
    上訴人之所有權。又○○區公所本已於該道路鋪設瀝青混凝土
    ，依林務局農林航空測量所62年11月13日、80年4月25日、8
    9年10月25日、96年10月16日所拍攝之臺灣地區航攝影像所
    示，系爭土地早於62年11月13日即已存在現有巷道，雖寬度
    較現今為窄，但明顯係供攝影像上所示三合院人家日常出入
    ，80年4月25日攝影像顯示現有巷道已經拓寬，並延伸至西
    北方，堪認鄰近公眾、農民耕作通行村里及鄰近公眾通行市
    區均需使用該現有巷道；89年10月25日攝影像亦同；96年10
    月16日攝影像為彩色，足認該現有巷道已鋪設瀝青混凝土。
    系爭土地之原所有人為訴外人乙○○，其於103年1月14日將包
    含系爭地號之土地出賣予訴外人丙○○、丁○○○（下稱丙○○2人
    ），約定系爭土地應依道路現況永久無條件供予附近無特定
    居民人、車通行使用，效力及於日後承受人，乙○○並因此就
    土地價金減價390萬元，上訴人於103年11月3日向丙○○2人買
    受同段000地號土地後，該土地於104年11月11日增加系爭土
    地之地號，衡諸經驗、論理法則，上訴人應曾親赴現場實地
    勘查，理應明白知悉系爭土地已鋪設瀝青混凝土並作為道路
    使用。且丙○○於另案亦證述其曾告知上訴人系爭土地之道路
    要繼續供不特定人通行使用，上訴人並因此以較低廉價格買
    受土地。故基於誠實信用原則，上訴人應受原102年12月7日
    買賣契約協議確認書、道路永久通行使用同意書拘束，持續
    提供系爭土地予附近無特定居民人、車通行使用，上訴人亦
    不得請求伊刨除柏油路面，逕將土地返還予上訴人。況新舊
    柏油路面已附合，不能分離，上訴人請求將新鋪設之柏油路
    面刨除，亦無從執行。
三、兩造不爭執事項
  ㈠爭系爭土地為上訴人所有。
  ㈡上訴人在原審對被上訴人提起本件訴訟，主張系爭土地上如
    附圖(即臺中市○○地政事務所109年6月24日土地複丈成果圖)
    編號A所示、面積103平方公尺之水泥路面為被上訴人所鋪設
    ，要求被上訴人刨除該水泥路面，將土地返還上訴人。 
  ㈢上訴人在原審法院對臺中市○○區公所提起臺灣臺中地方法院1
    09年度訴字第1128號訴訟，主張系爭土地上如臺中市○○地政
    事務所109年7月14日土地複丈成果圖編號A所示、面積162平
    方公尺之柏油路面為臺中市○○區公所所鋪設，要求臺中市○○
    區公所刨除該柏油路面，將土地返還上訴人。案經原審法院
    判決駁回上訴人之起訴，上訴人上訴，刻在本院109年度上
    易字第595號案審理中。
  ㈣被上訴人在原審法院訴訟中，已將被上訴人所鋪設之水泥路
    面刨除，就原來毀損的柏油路面予以鋪平，回復原來狀態。
四、本件爭點
    上訴人依民法第767條請求被上訴人將新鋪設的柏油路面刨
    除，有無理由？
五、法院之判斷：
  ㈠上訴人主張系爭土地為伊所有，被上訴人承攬甲○建設有限公
    司新建住宅工程之際，未經伊同意，在系爭土地上鋪設水泥
    ，後刨除再鋪上柏油等情，業據其提出土地登記謄本、相關
    照片為證，復經原審履勘現場並製作勘驗筆錄，且有地政機
    關測量之複丈成果圖等在卷可參（見原審卷一第219、220、
    225至241、319、321頁），亦為被上訴人所不爭執，堪信為
    真實。
  ㈡被上訴人於原審法院訴訟中，已將其所鋪設之水泥路面刨除
    ，就原來毀損的柏油路面予以鋪平，回復原來狀態，依民法
    第811條附合之結果，由道路所有人取得所有權：
　　⒈按動產因附合而為不動產之重要成分者，不動產所有人，
      取得動產所有權。民法第811條定有明文。
　　⒉被上訴人提出本院109年度上易字第595號事件於111年1月1
      3日之勘驗筆錄及附件照片計15張（被上證1），依前開勘
      驗筆錄所載：附圖中段000地號土地之東西界址線處，有
      新舊柏油鋪設在上等語，復依照片所示，新鋪設之柏油路
      面旁，確實仍有舊柏油路面留存。眾所週知，瀝青柏油係
      半流體，鋪設後，須要壓平，尤其是被上訴人在系爭土地
      上打除原鋪設之水泥，並於刨除後再鋪上柏油，既會損傷
      原有舊柏油路面，於重新鋪設時，新瀝青柏油勢必會往下
      滲入舊有路面受損之凹處，實難以分離，日後有無法執行
      之虞。且新鋪設之柏油因附合而由道路所有權人即上訴人
      取得所有權，亦無須另行刨除之必要。是上訴人請求被上
      訴人將新鋪設的柏油路面刨除，於法不合。
　㈢被上訴人主張系爭土地屬已有公用地役關係之現有巷道等情
    ，應屬可採：
    ⒈依臺中市建築管理自治條例第19條第1項第1款規定：「本
      自治條例所稱現有巷道，包括下列情形：一、供公眾通行
      ，具有公用地役關係之巷道。關於供通行公用地役權之取
      得時效，原則上應依民法第769條規定以20年為準，惟若
      符合同法第770條規定之條件者，得以10年以上視為公用
      地役權之時效年限。」。
    ⒉原法院109年度訴字第1128號判決認定：「系爭000-0地號
      如附圖A部分所示面積162平方公尺土地係何時已為巷道，
      兩造雖有所爭執，惟依卷附88年10月20日、98年6月10日
      林務局農林航空測量所航空照片（見同案卷第130-131頁
      ）所示，系爭土地於88年10月20日時即屬供不特定人使用
      之巷道，足見系爭000-0地號如附圖A部分所示面積162平
      方公尺土地，至遲於88年間即為不特定公眾通行巷道之事
      實，堪予認定。」、「按系爭000-0地號如附圖A部分所示
      面積162平方公尺土地，現供道路使用，往南左側為稻田
      ，右側為集體住宅，後面為果園，現場道路往南走路面變
      小，兩側為農田及果園，可通其他道路，兩側之農戶、住
      戶及附近居民及其親友，均需借由系爭巷道通行，已如前
      述，則系爭000-0地號如附圖A部分所示面積162平方公尺
      土地，於88年以前間即已供不特定公眾通行；且公眾通行
      之初，土地所有權人並無阻止之情事；且經歷之年代久遠
      而未曾中斷，一般人無復記憶其確實之起始，應認系爭00
      0-0地號如附圖A部分所示面積162平方公尺土地，已有公
      用地役關係。」等情。
    ⒊臺中高等行政法院110年度訴字第63號判決認定：「系爭土
      地為前地主乙○○之父親於民國60幾年間即開闢作道路使用
      ，並透過○○里里長戊○○（當時為民代）建請鄉公所整理鋪
      設AC路面，而系爭土地除為前地主乙○○之家族使用外，亦
      供附近農人、民眾使用或通行至產業道路。又前地主乙○○
      於103年間出賣○○段000、000（系爭土地分割自此地號土
      地，參見臺中地院108年度訴字第3626號卷2第115頁、109
      年度訴字第1128號卷第17頁）、000-0地號等土地時，在
      買賣契約協議確認書第3點記載，部分買賣之土地併同鄰
      地000地號路地，永久無條件供附近不特定居民人、車通
      行使用，買方絕不藉故破壞道路，阻礙通行等語（參見臺
      中地院108年度訴字第3626號卷1第107頁）；另買方亦出
      具道路永久通行使用確認書（參見臺中地院108年度訴字
      第3626號卷1第109頁），確認系爭000巷內其購得之部分
      土地現況為道路，同意永久無條件供附近不特定居民人、
      車同行使用等情，更可佐證系爭000巷之土地所有權人主
      觀上亦認同該巷道可供不特定人通行使用。參酌上開民事
      法院到現場勘驗，系爭土地現況為道路，可知系爭土地於
      民國60幾年即已開闢為道路並持續供不特定農人、民眾使
      用或通行至產業道路，且經歷年代久遠而未曾中斷，確實
      有供公眾通行之事實。至於上開證人即前地主乙○○所證稱
      系爭000巷道是私人的，鄉公所不會幫忙養護私人的道路
      ，後來有他人在鋪柏油路面，我請鋪柏油路的人順便幫我
      們鋪柏油等云。然其於該次證詞中亦同時表示『但事實上
      我父親如何跟他們談的我不知道』等語，證詞前後歧異，
      且與證人戊○○所述不合，已難憑信，況其此部分證詞亦不
      影響系爭000巷道已供公眾通行之事實，自不足為有利原
      告事實之認定。」、「況且，系爭土地事實上已供附近農
      人、民眾通行、使用達20年以上，依臺中市建築管理自治
      條例第19條第1項第1款規定，系爭000巷道仍屬現有巷道
      。」等情。
    ⒋本院參酌系爭土地之道路通行現況，亦持與原法院109年度
      訴字第1128號判決及臺中高等行政法院110年度訴字第63
      號判決相同之見解，堪認被上訴人主張系爭土地屬已有公
      用地役關係之現有巷道，應屬有據。因此，上訴人民法第
      767條權利之行使即應受到限制。　　　
  ㈣上訴人應屬權利濫用，並應依誠信原則繼受其前手提供系爭
    土地作為道路使用之義務：
    ⒈按權利之行使，不得違反公共利益，或以損害他人為主要
      目的。行使權利，履行義務，應依誠實及信用方法。民法
      第148條定有明文。所謂誠實信用之原則，係在具體之權
      利義務關係，依正義公平方法，確定並實現權利內容，避
      免一方犧牲他方利益以圖利自己，應以各方當事人利益為
      衡量依據，並考慮權利義務之社會作用，於具體事實為妥
      善運用。倘經認定違反誠信原則時，其法律效果以不發生
      該違反者所期待者為原則（最高法院108年度台上字第183
      6號判決意旨參照）。經查：
　    ⑴系爭土地原為乙○○所有，嗣於102年間出售予丙○○2人，
        再由丙○○2人出售予上訴人，於乙○○將系爭土地出售予
        丙○○2人時，系爭土地已作為道路使用，雙方為此於103
        年1月15日簽立「原102年12月7日買賣契約協議確認書
        」，其中第2條約定：上述000、000-0地號等2筆，現況
        經現場測量後，如後略圖A、B二處，現況做為道路使用
        確認面積計60.1835坪（198.954㎡）屬實；第3條約定：
        上述第2條因素，賣方同意補貼新臺幣（下同）390萬元
        正予買方，約定由買賣總價款內款項內扣除。且本案扣
        除上述補貼款項後，雙方同意依現況使用狀態點交買方
        收管，甲方（即丙○○2人）承諾A、B二處併同鄰地000地
        號路地，永久無條件供予附近無特定居民人、車通行使
        用，甲方絕不藉故破壞道路、阻礙通行，其效力及於日
        後承受人（原審卷一第107頁），丙○○2人並書立「道路
        永久通行使用同意書」（原審卷一第109頁）。
　　　⑵證人丙○○於另案到庭證稱：伊發現買的土地上有道路，
        伊與乙○○協商減價；伊與乙○○約定由乙○○補貼伊390萬
        元；伊與乙○○約定000、000-0地號土地上198.954平方
        公尺，作為道路使用，永久無條件供附近無特定居民人
        、車通行使用，效力及於日後承受人；伊於103年10月1
        3日將上開土地出售予上訴人時，有告知土地上有198.9
        54平方公尺作為道路使用。上訴人於簽約前應該有人介
        紹他去看過土地，簽約時伊有跟上訴人說這個土地上有
        做道路使用，雙方係依現況點交，簽約後有去鑑界，也
        有指出土地的位置在哪裡，上訴人當時就明確知道買賣
        土地上道路的範圍，他也沒有異議，當時賣的時候，就
        有比較便宜賣給上訴人；雙方當時就是簡單講依現況點
        交，該做道路就做道路；簽約完就請地政人員到現場鑑
        界，上訴人也有到現場，就知道土地的範圍也涵蓋道路
        ，會簽這個條款就是因為簽約時，伊有跟上訴人說土地
        上有道路；伊有跟上訴人說伊有便宜賣給上訴人了，所
        以才會簽約後鑑界，現況點交給他，如果上訴人就道路
        有意見，鑑界時就要表示異議；鑑界後點交上訴人才付
        尾款202萬8950元，所以伊在簽約時就有跟上訴人講土
        地上有道路，是上訴人在鑑界後確認沒有問題才會付尾
        款；簽約時一定有跟上訴人說系爭土地上的道路要繼續
        供不特定人通行使用；伊未將寫給乙○○的道路永久通行
        使用同意書附在與上訴人之買賣契約，係因當時找不到
        這張同意書，所以伊就表示照現況點交，而且鑑界；伊
        不知道系爭土地柏油是誰鋪設的，伊買的時後就有了等
        語（原審卷二第324至326頁）。
　　　⑶依證人丙○○於另案之上開證述，上訴人於買受系爭土地
        時，即已知悉系爭土地作為道路使用，且當時已鋪設柏
        油路面，丙○○亦曾告知上訴人系爭土地上之道路要繼續
        供不特定人通行使用，上訴人並因此以較低廉之價格買
        受土地，是上訴人現請求被上訴人刨除柏油路面，顯亦
        已違反誠信原則，於法不合。
　  ⒉上訴人雖主張上開道路永久通行使用同意書，係丙○○2人出
      具予乙○○，且丙○○2人出售系爭土地時，並未將道路永久
      通行使用同意書列入土地買賣契約，自不得拘束上訴人，
      且違反農地農用強制規定，應屬無效云云。然查，丙○○已
      於另案作證時說明未將道路永久通行使用同意書之原因，
      且丙○○既已告知上訴人系爭土地應永久無條件供附近人、
      車通行使用，經上訴人同意後買受，上訴人即應受此約定
      拘束，與道路永久通行使用同意書為何人出具、有無附於
      土地買賣契約書無涉。且農地農用，自包括通行之道路，
      早年由預留之農地出入，或至耕作區域，或對外連絡之用
      ，均屬必要，上訴人前揭主張，實屬牽強，而不可採。
　㈤綜上所述，上訴人依民法第767條規定，請求被上訴人將新鋪
    設的柏油路面刨除，為無理由，不應准許。原審為上訴人敗
    訴之判決，並無不合。上訴意旨指摘原判決不當，求予廢棄
    改判，為無理由，應予駁回。
　㈥本案事實已臻明確，兩造其餘攻擊防禦方法，不足以影響本
    判決結果，爰不一一論述，併此敘明。
六、據上論結，本件上訴為無理由，依法判決如主文。
中　　華　　民　　國　 111　　年　　4 　　月　　12　　日
              民事第七庭    審判長法　官  王  銘
                                  法　官  高英賓
                                  法　官  張國華
正本係照原本作成。
不得上訴。
                                  書記官  柯孟伶
　　　　　　　　　　　　　　　　　
中　　華　　民　　國　　111 　年　　4 　　月　　12　　日